ACORDAO-COMPLETO-2387879

ACÓRDÃO 538/2020 ATA 7/2020 - PLENÁRIO

Vistos, relatados e discutidos estes autos de auditoria de conformidade decorrente da Proposta de Fiscalização e Controle 138/2017, encaminhada pela Comissão de Fiscalização Financeira e Controle da Câmara dos Deputados (Processo TC Processo 032.625/2017-0, Solicitação do Congresso Nacional) , para que este Tribunal verificasse a regularidade da aplicação de recursos públicos na aquisição da Eritropoietina Humana Recombinante por meio do Contrato de Licença de Patente, Transferência de Informação Técnica e Fornecimento de Eritropoietina Humana, firmado entre a Instituto de Tecnologia e Imunobiológicos da Fundação Oswaldo Cruz (Bio-Manguinhos / Fiocruz) e a empresa cubana Cimab S.A.
ACORDAM os Ministros do Tribunal de Contas da União, reunidos em sessão ordinária do Plenário, ante as razões expostas pelo relator, em:
9.1. rejeitar em parte, com fundamento no art. 54, § 1º, da Lei 8.666/1993, as razões de justificativas apresentadas pelos Srs. Akira Homma e Artur Roberto Couto, diretores do Instituto de Tecnologia em Imunobiológicos da Fundação Oswaldo Cruz, no período de 2001 a 2009 e 2009 a 2018, respectivamente;
9.2. aplicar, com fundamento no art. 56 da Lei 8.443/1992 c/c art. 250, § 2º, do Regimento Interno do TCU (RI/TCU) , aos Srs. Akira Homma e Artur Roberto Couto, individualmente, a multa prevista no art. 58, inciso II, da Lei 8.443/1992 c/c o art. 268, inciso II, do Regimento Interno do TCU, no valor de R$ 64.920,00 (sessenta e quatro mil, novecentos e vinte reais) , fixando-lhes o prazo de 15 (quinze) dias, a contar das notificações, para comprovarem, perante o Tribunal (art. 214, inciso III, alínea "a", do RI/TCU) , o recolhimento das dívidas aos cofres do Tesouro Nacional, atualizadas monetariamente desde a data do presente acórdão até a dos efetivos recolhimentos, se forem pagas após o vencimento, na forma da legislação em vigor;
9.3. autorizar, desde logo, a cobrança judicial das dívidas, caso não atendidas as notificações, nos termos do art. 28, inciso II, da Lei 8.443/1992;
9.4. autorizar, desde logo, se requerido, com fundamento no art. 26 da Lei 8.443/1992 c/c o art. 217 do Regimento Interno do TCU, o parcelamento das dívidas constantes deste acórdão em até 36 parcelas, corrigidas monetariamente até a data do pagamento, alertando aos responsáveis que a falta de pagamento de qualquer parcela importará no vencimento antecipado do saldo devedor, nos termos do art. 26, parágrafo único, da Lei 8.443/1992, c/c o art. 217, § 2º, do Regimento Interno do TCU;
9.5. expirado o prazo para pagamento da dívida, com fundamento no art. 28 da Lei 8.443/1992 c/c os arts. 214, inciso III, e 219 do Regimento Interno do TCU, determinar o desconto integral ou parcelado da dívida nos vencimentos, subsídio, salário ou proventos, observados os limites previstos na legislação pertinente, dos servidores regidos pela Lei 8.112/1990;
9.6. encaminhar cópia desta deliberação à Comissão Permanente de Fiscalização Financeira e Controle da Câmara dos Deputados (CFFC/CD) , ao Exmo. Sr. Deputado Federal Léo Motta, atual presidente da CFFC/CD, ao Exmo. Sr. Deputado Federal José Wilson Santiago Filho, presidente da CFFC/CD no período de 23/3/2017 a 4/4/2018 e autor da Proposta de Fiscalização e Controle PFC nº 138/2017, ao Exmo. Sr. Deputado Hugo Motta, relator da PFC nº 138/2017, ao Exmo. Sr. Deputado Federal João Maia, atual Presidente da Comissão de Defesa do Consumidor da Câmara dos Deputados (CDC/CD) , e ao Exmo. Sr. Deputado Federal Rodrigo Martins, presidente da CDC/CD no ano de 2017, tendo em vista o Of. Pres. n. 006/2018/CDC, de 14 de março de 2018;
9.7. juntar cópia desta deliberação, bem como do relatório e do voto que a fundamentam, aos autos dos processos TC Processo 032.625/2017-0, Solicitação do Congresso Nacional, TC Processo 011.242/2018-3, Solicitação do Congresso Nacional, e TC Processo 014.687/2017-8, representação da relatoria do Ministro Augusto Sherman Cavalcanti;
9.8. enviar cópia desta deliberação à Fundação Oswaldo Cruz, ao Instituto de Tecnologia em Imunobiológicos e aos responsáveis, para ciência, informando-lhes que a presente deliberação, acompanhada do Relatório e do Voto que a fundamenta, está disponível para a consulta no endereço eletrônico www.tcu.gov.br/acordaos, além de esclarecer que, caso requerido, o TCU poderá fornecer sem custos as correspondentes cópias, de forma impressa; e
9.9. arquivar os autos, com fundamento no art. 169, inciso III, do Regimento Interno do TCU.

Auditoria realizada com o fito de verificar a aplicação de recursos públicos na aquisição da EPO do laboratório cubano Cimab S/A, por meio de dispensa de licitação.

Agência Nacional de Vigilância Sanitária; Fundação Oswaldo Cruz; Instituto de Tecnologia em Imunobiológicos; Secretaria Executiva do Ministério da Saúde; Secretaria-Geral das Relações Exteriores.

3. Interessados/Responsáveis:
3.1. Interessado: Congresso Nacional (vinculador).
3.2. Responsáveis: Akira Homma (XXX.818.997-XX); Artur Roberto Couto (XXX.664.747-XX).

13.1. Ministros presentes: José Mucio Monteiro (Presidente), Walton Alencar Rodrigues, Benjamin Zymler, Augusto Nardes (Relator), Aroldo Cedraz, Raimundo Carreiro, Ana Arraes, Bruno Dantas e Vital do Rêgo.
13.2. Ministros-Substitutos presentes: Augusto Sherman Cavalcanti e André Luís de Carvalho.

ACORDAO-COMPLETO-2521362

Acórdão 2370/2022 - Plenário

AUGUSTO NARDES

Trago à apreciação deste colegiado auditoria de conformidade decorrente de Proposta de Fiscalização e Controle 138/2017 (PFC 138/2017) , encaminhada pela Comissão de Fiscalização Financeira e Controle da Câmara dos Deputados, com o fito de verificar a aplicação de recursos públicos na aquisição da Eritropoietina Humana Recombinante, do laboratório cubano Cimab S.A., por meio de dispensa de licitação, pela Fundação Oswaldo Cruz (Fiocruz) e pelo seu Instituto de Tecnologia em Imunobiológicos (Bio-Manguinhos) .
2.	Tendo em vista que o relatório de auditoria (peças 272-274) , complementado pela instrução de peças 285-287, propôs, além de uma série de medidas, a audiência de gestores do Instituto de Tecnologia e Imunobiológicos (Bio-Manguinhos) , o Tribunal, por meio do Acórdão 2977/2018-TCU-Plenário (peça 289) , determinou a realização da referida medida, que foi efetivada nos termos dos ofícios de peças 297 e 298.
3.	Transcrevo, com os ajustes de forma que considero pertinentes, a instrução lavrada na unidade técnica especializada, Secretaria de Controle Externo da Saúde (SecexSaúde) (peça 1160) , cuja proposta de encaminhamento foi anuída pelo Diretor dessa unidade, mediante delegação de competência do titular dessa especializada (peça 1161) .
"INTRODUÇÃO
	Cuida a presente instrução de análise das razões de justificativa apresentadas pelos Srs. Akira Homma e Artur Roberto Couto, diretores de Bio-Manguinhos, no período de 2001 a 2009 e 2009 a 2018, respectivamente, em razão de não terem assinado os termos aditivos que retratassem as modificações havidas na execução e no prazo do contrato firmado com a empresa Cimab S.A. A audiência dos ex-gestores foi determinada pelos itens 9.1 e 9.2 do Acórdão 2977/2018-TCU-Plenário, de relatoria do Ministro Augusto Nardes, que apreciou auditoria de conformidade realizada no Instituto de Tecnologia em Imunobiológicos da Fundação Oswaldo Cruz (Bio-Manguinhos/Fiocruz) com o fito de verificar a aplicação de recursos públicos na aquisição da Eritropoietina Humana Recombinante (EPO) , também conhecida como alfaepoetina.
HISTÓRICO
2.	No ano de 2018, essa Corte de Contas realizou auditoria de conformidade em Bio-Manguinhos, em decorrência de Proposta de Fiscalização e Controle, encaminhada pela Comissão de Fiscalização Financeira e Controle da Câmara dos Deputados, com o fito de verificar a aplicação de recursos públicos na aquisição da EPO do laboratório cubano Cimab S/A, por meio de dispensa de licitação, pela Fiocruz e por Bio-Manguinhos.
3.	De acordo com o requerimento de fiscalização, a auditoria deveria debruçar-se sobre questões relacionadas à legalidade e economicidade das aquisições realizadas, a situação legal e administrativa do acordo de cooperação para transferência de tecnologia, além da análise da absorção da tecnologia pela instituição brasileira.
4.	O escopo do trabalho foi delineado de forma a responder às questões formuladas pela citada Comissão. Entretanto, a equipe de auditoria verificou que a fiscalização não poderia ficar restrita à atuação de Fiocruz e de Bio-Manguinhos, pois os medicamentos adquiridos pela instituição brasileira foram fornecidos ao Ministério da Saúde, por meio de Termos de Cooperação e Termos de Execução Descentralizada (TED) e o Ministério, também por meio desses instrumentos, repassou recursos à Fiocruz com a finalidade de viabilizar a transferência de tecnologia.
5.	Assim, a auditoria dedicou-se a: avaliar o modelo jurídico adotado para a contratação do laboratório transferidor da tecnologia e fornecedor da eritropoietina; analisar os valores repassados pelo Ministério da Saúde à Fiocruz, em decorrência do fornecimento de eritropoietina e da transferência de tecnologia, e os pagamentos efetuados pela Fiocruz à Cimab; comparar os valores de aquisição da eritropoietina pela Fiocruz com preços registrados no Sistema Integrado de Administração de Serviços Gerais (Siasg) , decorrentes de outras aquisições; analisar os instrumentos de prestação de contas da Fiocruz ao Ministério da Saúde, os instrumentos de fiscalização relativos ao contrato firmado e o Estudo de Viabilidade Técnica e Econômica (EVTE) do Centro Henrique Pena (CHP) , planta industrial destinada à produção da eritropoietina.
6.	A equipe de auditoria constatou a exigência de falhas no processo de inexigibilidade de licitação e na formalização e execução do contrato que motivariam a realização de audiência dos gestores de Bio-Manguinhos, as quais são: (a) reconhecimento de inexigibilidade de licitação para a contratação do laboratório privado licenciante sem a apresentação de motivação técnica para a escolha do fornecedor da tecnologia; (b) assinatura do Contrato de Licença de Patente e de Transferência de Informação Técnica e Fornecimento da EPO, com previsão de início da produção do Ingrediente Farmacêutico Ativo (IFA) em data anterior à previsão de entrada em operação do Centro Henrique Pena; (c) não formalização de termos aditivos que registrassem a parte responsável pelo pagamento do seguro e do frete, o início e o fim da responsabilidade de cada parte contratante pela integridade dos medicamentos adquiridos, os novos prazos para conclusão da transferência de tecnologia, as modificações na forma de fornecimento da EPO, nas atividades das fases de transferência de tecnologia, nos quantitativos de EPO e de IFA comprados do Cimab S.A., a partir de 2008, e nos preços para fornecimento da EPO e do IFA necessário para sua fabricação, a partir de 2008 (descritas no Voto do Relator, peça 290) .
7.	No caso das irregularidades descritas nas alíneas 'a' e 'b', considerando que a celebração do contrato ocorreu em 13/8/2004, restou prescrita a pretensão punitiva do Tribunal em aplicar as sanções previstas na Lei 8.443/1992.
8.	No caso da alínea 'c', tendo em vista que as irregularidades apontadas se referem a uma omissão, a ausência de formalização de termos aditivos, não à prática de um ato, a contagem do prazo prescricional deve iniciar a partir do fim do mandato dos diretores de Bio-Manguinhos, quando eles já não poderiam mais assinar os necessários termos aditivos, sendo assim possível a realização de audiência dos diretores no período de 2008 a 2018. 
9.	Desta forma, por meio dos itens 9.1 e 9.2 do Acórdão 2977/2018-TCU-Plenário foi determinada a audiência dos Srs. Akira Homma e Artur Roberto Couto, diretores de Bio-Manguinhos, no período de 2001 a 2009 e 2009 a 2018, respectivamente, em razão de não terem assinado os termos aditivos que retratassem as modificações havidas na execução e no prazo do contrato firmado com a empresa Cimab S.A., bem como que pactuasse novos quantitativos e novos preços de fornecimento da EPO, conforme previsto no art. 54 da Lei 8.666/93. 
10.	As audiências foram realizadas por meio dos ofícios de peças 297 e 298. O Sr. Akira Homma apresentou suas razões de justificativa às peças 321-327. Por sua vez, o Sr. Artur Roberto Couto apresentou suas razões de justificativa às peças 328-336.
11.	Os itens 9.3 a 9.10 do Acórdão 2977/2018-TCU-Plenário contêm, por sua vez, determinações dirigidas ao Ministério das Relações Exteriores, ao Ministério da Saúde e à Fundação Oswaldo Cruz, com o objetivo de aprimorar a fiscalização da transferência de tecnologia, a prestação de contas dos recursos transferidos, as aquisições de alfaepoetina, entre outros. O cumprimento dos itens supracitados é objeto de processo de monitoramento (TC Processo 007.747/2019-5) autuado pela Secretaria de Controle Externo da Saúde (SecexSaúde) .
EXAME TÉCNICO
12.	Inicialmente faz-se necessário registrar que as audiências dos ex-gestores de Bio-Manguinhos, Srs. Akira Homma e Artur Roberto Couto, foram determinadas pelo mesmo motivo, qual seja, a ausência de formalização dos termos aditivos que retratassem as modificações havidas na execução e no prazo do contrato firmado com a empresa Cimab S.A., bem como que pactuasse novos quantitativos e novos preços de fornecimento da EPO, diferindo somente quanto ao prazo de responsabilidade pelas ocorrências apresentadas.
13.	Assim, as razões de justificativa e o exame técnico serão apresentados conjuntamente, considerando que os responsáveis apresentaram os mesmos argumentos relativos às ocorrências verificadas. As particularidades das razões de justificativa de cada gestor serão registradas na instrução.
14.	Ambos os responsáveis, antes de defenderem-se objetivamente das irregularidades apontadas, apresentaram histórico de sua atuação na Fiocruz (Bio-Manguinhos) e destacaram a importância da fundação no Complexo Industrial de Saúde, em especial na produção de vacinas e biofármacos, conforme produtividade que apresentaram (peça 321, p. 1-7 e peça 328, p. 1-5) , fato que, diga-se de passagem, não foi posto em dúvida pelo Tribunal, seja a reputação dos gestores, seja a reconhecida atuação da fundação pública. 
Prescrição
15.	O Sr. Akira Homma inicia sua manifestação afirmando que não lhe pode ser imputada qualquer penalidade, visto que já transcorreram mais de cinco anos desde sua exoneração e que o entendimento relativo a não ocorrência da prescrição da pretensão punitiva exarado no voto do Ministro Relator não deve prevalecer, visto que estaria baseado no Incidente de Uniformização de Jurisprudência deliberado no Acórdão 1441/2016-TCU-Plenário (Redator Ministro Walton Alencar Rodrigues) , o qual teria sido prolatado antes do Acórdão do Supremo Tribunal Federal proferido no Mandado de Segurança (MS) 32.201/DF, de relatoria do Ministro Roberto Barroso, segundo o qual a prescrição da pretensão punitiva nos processos de competência dessa Corte de Contas se dá no prazo de cinco anos (peça 321, p. 9-11) .
Análise
16.	Em relação à prescrição punitiva do TCU, destaca-se o voto condutor do Ministro Benjamin Zymler no âmbito do TC Processo 000.533/2015-7, segundo o qual a decisão do Supremo Tribunal Federal, prolatada em mandado de segurança, não tem caráter vinculante em relação à atuação desta Corte de Contas (Acórdão 5539/2019-TCU-Primeira Câmara) , logo prevalece o entendimento acerca da incidência da prescrição pacificado por meio do Acórdão 1441/2016-TCU-Plenário, Ministro Redator Walton Alencar Rodrigues, que apreciou incidente de uniformização de jurisprudência, restando assente que a prescrição da pretensão punitiva do Tribunal de Contas da União observa o prazo geral de prescrição indicado no art. 205 do Código Civil, dez anos (item 9.1.1 do Acórdão 1441/2016-TCU-Plenário) .
17.	Tendo em vista que as ocorrências motivadoras dos ofícios de audiência referem-se a uma omissão, não à prática de um ato, a contagem do prazo prescricional iniciou a partir do fim do mandato dos diretores de Bio-Manguinhos, quando eles já não poderiam mais assinar os necessários termos aditivos.
18.	Ante o exposto, não merecem prosperar as alegações do Sr. Akira Homma quanto à ocorrência de prescrição da pretensão punitiva do TCU, considerando que a contagem do prazo prescricional observa o entendimento fixado por meio do Acórdão 1441/2016-TCU-Plenário (Ministro Redator Walton Alencar Rodrigues) . 
Da vigência do contrato
19.	O Sr. Akira Homma afirma que o contrato de transferência de tecnologia foi firmado em 13/8/2004, tendo entrado em vigor somente em 21/10/2004, após aprovação do Instituto Nacional de Propriedade Industrial (INPI) , como determinado pela cláusula um do contrato, e que deveria permanecer vigente por dez anos após o encerramento da terceira etapa da transferência de tecnologia e que, dessa forma, quando de sua exoneração, em 29/5/2009, a avença estava vigente, não havendo que se falar em termos aditivos para sua prorrogação (peça 321, p. 12) .
20.	Os responsáveis citam o professor De Lima Assafim, para quem os contratos de transferência de tecnologia são contratos atípicos por carecerem de uma disciplina legal própria e específica e que, apesar de aparecerem nominados no artigo 211 da Lei de Propriedade Industrial, não possuem disciplina legal específica.
21.	Assim, os responsáveis destacam que contratos de transferência de tecnologia são contratos de direito privado, atípicos e regidos pelo direito civil e que à época da celebração do contrato relativo à EPO não havia regramento específico na Lei 8.666/93 acerca desse tipo de contrato e nem mesmo havia sido publicada a Lei de Inovação 10.973/2004 (peças 321, p. 9-10, e 328, p. 8-10) .
22.	O Sr. Artur Roberto Couto, por sua vez, afirma que, muito embora a parte final do item 9.1 do Acórdão 2977/2018-TCU-Plenário tenha estabelecido como marco de referência o ano de 2008, somente em 23/10/2009 foi nomeado Diretor de Bio-Manguinhos (peça 328, p. 6) . O responsável destaca ainda que, quando da sua nomeação, o contrato de transferência de tecnologia já estava na etapa II, conforme registrado nas atas dos Comitês Técnico e Técnico-Regulatório (peça 328, p. 8) .
Análise
23.	Inicialmente deve-se registrar que o relatório de auditoria e o Acórdão 2977/2018-TCU-Plenário indicaram que o mandato do Sr. Artur Roberto Couto iniciou no ano de 2009, mais precisamente em 23/10/2009, como apresentado pelo responsável (peça 329, p. 1) , diferente do constante no item 1 do Ofício 3311/2018-TCU/SECEX-RJ (peça 298) . Desta forma, deve ser analisada a conduta do responsável na gestão da transferência de tecnologia da alfaepoetina, a partir de 2009.
24.	Como apontado no Relatório de Auditoria (peça 272) , o Contrato de Licença de Patente, Transferência de Informação Técnica e Fornecimento da Eritropoietina Humana Recombinante foi assinado em 13/8/2004 e entraria em vigor após a averbação no INPI, o que ocorreu em 21/10/2004 (peça 146, p. 67-69) . 
25.	Conforme termo contratual, a duração da etapa de transferência de tecnologia foi estimada em quarenta meses e foi definido que o contrato permaneceria vigente por dez anos após a conclusão da transferência, até janeiro de 2018 aproximadamente. 
26.	Entretanto, a transferência de tecnologia não foi concluída no prazo estimado no contrato e somente em 2016, doze anos após a entrada em vigor do contrato e cerca de oito anos após a expiração do prazo estimado para conclusão da transferência, foi formalizado o primeiro termo aditivo à avença, no qual o prazo estimado para transferência de tecnologia foi alterado para dezenove anos (peça 46, p. 330-358) . 
27.	O contrato de transferência de tecnologia foi firmado com base na Lei 8.666/1993, que rege as licitações e contratos na Administração Pública Federal e que fixa em sessenta meses o prazo máximo de duração dos contratos de prestação de serviços. Posteriormente, por meio da Lei 12.349/2010, foi incluído o inciso V ao art. 57 da Lei de Licitações, que estabeleceu a possibilidade de os contratos firmados com base na Lei 10.973/2004 terem vigência de dez anos. 
28.	Os responsáveis apontaram que o contrato de transferência de tecnologia é um contrato de direito privado, ao qual não se aplicariam as disposições da Lei 8.666/1993. O professor Matheus Carvalho, em sua obra Manual de Direito Administrativo 3ª edição revista, atualizada e ampliada, afirma que:
A lei autoriza que o Estado celebre contratos regidos pelo direito privado no exercício de sua atividade ou contratos regidos pelo direito público. Todos eles ostentam a qualidade de 'contratos da administração'. Nos contratos de direito privado, o Estado não goza de prerrogativas de poder público, não obstante precise respeitar os requisitos e as limitações estipuladas na Lei 8666/93.
Ex.: contrato de compra e venda; contrato de locação regido pela Lei 8.245/91 c/c art. 62 parágrafo 3º da Lei 8.666/93 (são contratos civis, contudo, devem ter prazo determinado e a prorrogação não pode ser tácita, além de serem precedido (sic) de licitação) .
29.	As prerrogativas do poder público nos contratos administrativos consubstanciam-se por meio da existência das chamadas cláusulas exorbitantes previstas no art. 58 da Lei de Licitações e Contratos, as quais conferem à Administração a possibilidade de: modificar unilateralmente os contratos, para melhor adequação às finalidades de interesse públicos, respeitados os direitos do contratado; rescindi-los, unilateralmente, nos casos especificados no inciso I do art. 79 da Lei; fiscalizar a execução do contrato; e aplicar sanções motivadas pela inexecução total ou parcial do ajuste.
30.	Assim, mesmo na hipótese de o Contrato de Licença de Patente e Transferência de Tecnologia firmado entre Bio-Manguinhos e Cimab ser um contrato de direito privado, as disposições da Lei 8.666/1993 no tocante ao prazo da avença deveriam ser observadas. 
31.	Os gestores discorreram acerca da inexistência de regramento específico acerca dos contratos de transferência de tecnologia firmados pelas entidades públicas quando da assinatura do contrato com a Cimab, o que seria mais um motivo para que observassem as disposições da Lei 8.666/1993, pois o agente público não pode agir sem embasamento legal específico, estando sua atuação subordinada ao princípio da legalidade, previsto no art. 37 da Constituição da República Federativa do Brasil (CRFB/88) .
32.	Assim, na inexistência de regramento específico para a formalização de contratos de transferência de tecnologia por entidades públicas, os gestores de Bio-Manguinhos deveriam observar as disposições já existentes na Lei de Licitações e Contratos.
33.	Contudo, decisões desta Corte de Contas consideraram a tendência doutrinária de diferenciar entre os efeitos da extinção dos prazos nos contratos de obra e nos de prestação de serviços, a exemplo dos Acórdão 2068/2004-TCU-Plenário, de relatoria do Ministro Benjamin Zymler, citado no Relatório de Auditoria, e 1.674/2014-TCU-Plenário, de relatoria do Ministro José Mucio Monteiro. 
34.	Assim, nos contratos por escopo, inexistindo motivos para sua rescisão ou anulação, a extinção do ajuste somente se opera com a conclusão do objeto e o seu recebimento pela Administração, diferentemente dos ajustes por tempo determinado, nos quais o prazo constitui elemento essencial e imprescindível para a consecução ou a eficácia do objeto avençado.
35.	O art. 22, § 2º, da Lei de Introdução às Normas do Direito Brasileiro (Decreto-Lei 4.657/1942) estabelece que, na aplicação de sanções, serão consideradas a natureza e a gravidade da infração cometida, os danos que dela provierem para a administração pública, as circunstâncias agravantes ou atenuantes e os antecedentes do agente.
36.	É preciso considerar que na manutenção do contrato firmado com a Cimab não houve execução de despesas sem amparo contratual, apesar da expiração do prazo de vigência previsto na Lei 8.666/1993, visto que as aquisições de alfaepoetina eram formalizadas por meio de processos administrativos específicos, e que o Relatório de Auditoria considerou que a rescisão contratual levaria à contratação da Cimab por inexigibilidade de licitação, o que equivaleria à manutenção do contrato, em razão da especificidade do objeto do contrato e do compromisso de confidencialidade assumido por Bio-Manguinhos no tocante às informações técnicas recebidas (peça 272, p. 21) .
37.	Ressalte-se que a auditoria estimou um superfaturamento de 3,7% do faturamento total da Cimab, contudo tal percentual estaria dentro da margem de erro da metodologia adotada, não gerando a convicção necessária para afirmar a ocorrência de superfaturamento. Todavia, é possível afirmar, segundo o relatório, que as aquisições de Bio-Manguinhos junto à Cimab não ofereceram vantagem econômica para Bio-Manguinhos e, consequentemente, para o Ministério da Saúde e para a União, já que, a despeito de as quantidades adquiridas terem sido muito superiores à pratica usual de mercado, de ter sido concedida exclusividade de mercado por mais de dez anos à Cimab, de as aquisições terem gozado de isenção tributária e de os preços da Cimab não contemplarem custos com frete e seguro, o faturamento total junto à Cimab estaria, na melhor das hipóteses, apenas compatível com os preços de mercado (peça 272, p. 55) . Em verdade, por todas as circunstâncias ditas, o esperado era que os preços praticados fossem menores que os de mercado ao longo do tempo.
38.	Sublinha-se ainda que a auditoria constatou um desequilíbrio econômico-financeiro em favor da Cimab, que já teria sido remunerada pela transferência de tecnologia em valores 6,5 vezes maiores do que esperava receber quando da lavratura do contrato (peça 272, p. 49) . Em decorrência, por meio do item 9.6.1 do Acórdão 2977/2018-TCU-Plenário, determinou-se à Fiocruz e à Bio-Manguinhos que adotassem medidas com vistas a restabelecer o equilíbrio econômico-financeiro do contrato, mediante obtenção de novos descontos sobre os preços contratados, bem como redução do percentual da taxa de compensação a ser paga à Cimab, a partir da conclusão da transferência de tecnologia. 
39.	Tal qual registrado no parágrafo 11, o cumprimento das determinações constantes do Acórdão 2977/2018-TCU-Plenário é objeto de monitoramento instaurado pela SecexSaúde (TC Processo 007.747/2019-5) .
40.	Ante o proposto, com fundamento no art. 22, § 2º, do Decreto-Lei 4.657/1942, propõe-se acatar as razões de justificativa apresentadas pelos responsáveis quanto a este ponto. 
Pagamento de frete e seguro
41.	Em relação à inexistência de definição contratual sobre a responsabilidade pelo pagamento de frete e seguro e sobre os limites da responsabilidade de cada parte pelo transporte do produto, os responsáveis afirmam que as importações foram realizadas por meio de processos específicos de compras nos quais tais condições foram definidas (peças 321, p. 14-15, e 328, p. 11-12) .
Análise
42.	Em consulta aos processos específicos de aquisição de alfaepoetina da Cimab, foi possível verificar que cada um deles era composto por um formulário no qual constava um Incoterm (International Commercial Terms ou Termos Internacionais de Comércio) , que são siglas que representam cláusulas aplicadas nas transações de compra e venda internacionais com o objetivo de regular a entrega do bem, responsabilidades, custos e riscos (fonte: https://www.allog.com.br/blog/incoterm-fca-entenda-as-responsabilidades/) .
43.	Nos processos de compra abertos nos anos de 2005 a 2008 foi utilizado o Incoterm FCA, o que significa que a Cimab era responsável pela entrega da mercadoria desembaraçada para exportação no local e ao transportador internacional indicado pelo comprador. A partir da entrega, cessavam todas as responsabilidades da Cimab, ficando Bio-Manguinhos responsável por todas as despesas e por quaisquer perdas ou danos que a mercadoria pudesse vir a sofrer.
44.	Em um processo de compra do ano de 2009, foi utilizado o Incoterm CPT, segundo o qual a Cimab, vendedora, é responsável pela contratação e pagamento do frete e pelo desembaraço das mercadorias para exportação. A sua responsabilidade cessava a partir da entrega dos bens exportados ao transportador (fonte: https://www.allog.com.br/blog/incoterm-cpt-entenda-as-responsabilidades/) .
45.	A partir do segundo processo de compra de 2009 até 2017, os processos de compra utilizaram o Incoterm CIP, segundo o qual a vendedora, além das obrigações do CPT, é responsável também pela contratação e pagamento do seguro até o destino (fonte: https://www.allog.com.br/blog/novidades/incoterm-cip-entenda-as-responsabilidades/) .
46.	Não foi possível identificar nos processos de compra motivação para a alteração da responsabilidade de cada parte.
47.	Ante a constatação de que a responsabilidade pelo pagamento de frete, seguro e transporte internacional foi definida em cada processo de compra, não se vislumbra ilegalidade ou irregularidade no fato de o Contrato de Licença de Patente e Transferência de Tecnologia não conter disposição relativa ao assunto.
48.	Assim, propõe-se, neste ponto, acatar as razões de justificativa apresentadas pelos gestores.
Dos prazos da transferência de tecnologia e dos quantitativos previstos em contrato
49.	O Relatório de Auditoria constatou que Bio-Manguinhos não formalizou termos aditivos que registrassem as alterações havidas na execução do Contrato de Licença de Patente, Transferência de Informação Técnica e Fornecimento de Eritropoietina Humana, no tocante aos prazos para conclusão da transferência de tecnologia, descontos no preço do produto a ser adquirido e quantidades de EPO a ser adquirida por Bio-Manguinhos. 
50.	No tocante às etapas da transferência de tecnologia, os responsáveis afirmam que os prazos previstos em contrato foram estimados, uma vez que seu cumprimento dependia de eventos alheios à vontade das partes, como inspeção, aprovação e registro do produto junto à Agência Nacional de Vigilância Sanitária (peças 321, p. 16-17 e 328, p. 7-8 e 12-13) . 
51.	Da mesma forma, o contrato teria previsto somente as quantidades mínimas de produtos a serem fornecidas pela Cimab, no período de 2004 a 2007, e o quantitativo efetivo para entrega seria definido de acordo com o Plano Anual do Ministério da Saúde, refletindo a real necessidade do SUS (peças 321, p.18-19, e 328, p. 14-15) .
52.	Os responsáveis afirmam que, com o fito de acompanhar a execução contratual, o contrato de transferência de tecnologia previu a instituição de um Comitê Técnico, composto por representantes de ambas as partes, responsável pela coordenação das etapas da transferência de tecnologia. Adicionalmente, em 2006, teria sido instituído Comitê Técnico Regulatório, composto por representantes das partes, do Ministério da Saúde, da Anvisa e da Autoridade Regulatória de Cuba (Cecmed) , com a finalidade de acompanhar a execução contratual, o que demonstraria a boa fé e a transparência das partes envolvidas (peças 321, p. 20, e 328, p. 15-16) .
53.	Assim, segundo as razões de justificativa do Sr. Akira Homma, considerando que a quantidade do medicamento a adquirir teria sido determinada pelo Ministério da Saúde, que o acompanhamento técnico da execução do contrato era realizado por um comitê e que inexistiriam disposições específicas na Lei 8.666/1993 sobre contratos de transferência de tecnologia, o entendimento teria sido acerca da desnecessidade de formalização de termos aditivos, uma vez que as referidas atas integravam o contrato, conforme cláusula cinco e nelas teriam sido registradas as alterações dos prazos da transferência de tecnologia, o desenvolvimento das etapas e os descontos concedidos (peça 321, p. 21) .
54.	O Sr. Artur Roberto Couto destacou em suas alegações de defesa que, quando nomeado Diretor de Bio-Manguinhos, preservou o mesmo procedimento até então adotado de registrar o desenvolvimento das etapas de transferência de tecnologia, alterações de prazo, quantidade e desconto somente nas atas das reuniões do Comitê Técnico, visto que as atas integrariam o contrato de transferência de tecnologia, conforme cláusula cinco da avença (peça 328, p. 16) .
55.	A partir de 2011, o Comitê Técnico teria sinalizado a necessidade de formalizar as atualizações mediante termos aditivos, conforme trecho transcrito da ata da 13ª reunião, ocorrida de 18 a 22/7/2011 (peça 328, p. 16-17) . Foram apresentados, outrossim, trechos transcritos de atas de outras reuniões ocorridas de 2011 a 2016, nas quais foram registradas as tratativas para a formalização de termos aditivo ao contrato, o que só teria ocorrido em 2016 (peça 328, p. 17-21) .
56.	O Sr. Artur Roberto Couto afirma que buscou, em tempo hábil, respeitadas a competência e soberania do Comitê Técnico, formalizar o termo aditivo ao contrato, ratificando as modificações registradas nas atas das reuniões do comitê (peça 328, p. 21) . 
57.	O Sr. Artur Roberto Couto afirma que deve ser invocado o instituto da convalidação dos atos administrativos, o qual seria, na doutrina de Celso Antonio Bandeira de Mello, o suprimento da invalidade de um ato com efeitos retroativos e que em nada ofende a índole do Direito Administrativo ou o princípio da legalidade (peça 328, p. 22-23) .
58.	Os responsáveis chamados em audiência afirmaram que há que se considerar que, à época da celebração do contrato de transferência de tecnologia, a matéria não era disciplinada na Lei de Inovação, 10.973/2004, e tampouco as Parcerias para o Desenvolvimento Produtivo (PDP) haviam sido instituídas, o que ocorreu somente em 2012. 
59.	O Sr. Artur Roberto Couto afirma, outrossim, que, ante as circunstâncias, deve ser considerado o art. 22, § 1º, da Lei 13.655/2018, segundo o qual na decisão sobre regularidade de conduta ou validade de ato, ajuste, processo ou norma administrativa serão consideradas as circunstâncias práticas que houverem imposto e ressalta que, no caso em espécie, mais do que a forma escolhida pelo administrador deve-se buscar a essência do ato e que, mesmo que a substituição do termo aditivo pela ata do comitê tenha sido inadequada sob o aspecto formal, os princípios do aproveitamento dos atos administrativos e da fungibilidade deveriam ser considerados nesse caso (peça 328, p. 21) .
Análise
60.	Como registrado pela equipe de auditoria, o art. 54 da Lei 8.666/1993 estabelece que os contratos administrativos regulam-se pelas suas cláusulas, que devem estabelecer com clareza e precisão as condições para sua execução, definindo direitos, obrigações e responsabilidades das partes, em conformidade com os termos da licitação e da proposta a que se vinculam. 
61.	Em relação à aquisição de medicamentos, os responsáveis afirmaram que o contrato teria previsto somente as quantidades mínimas de produtos a serem fornecidas pela Cimab, no período de 2004 a 2007, e o quantitativo efetivo para entrega seria definido de acordo com o Plano Anual do Ministério da Saúde, refletindo a real necessidade do SUS.
62.	No tocante a esse ponto, assiste razão aos responsáveis ao afirmarem que o contrato firmado com a Cimab estipulou que Bio-Manguinhos faria suas solicitações de fornecimento de EPO ou de seu IFA de acordo com as previsões mínimas fixadas pelo Ministério da Saúde, nos anos de 2004 a 2007 (cláusula 15.3) . Ao passo que a cláusula 15.4 estabeleceu que a Cimab envidaria seus melhores esforços para fornecer a Bio-Manguinhos a quantidade mínima ali especificada de alfaepoetina ou de seu IFA.
63.	Deve-se esclarecer que, como apontado no item III.8 do Relatório de Auditoria, o contrato estabeleceu que, no período de 2004 a 2007, a Cimab forneceria naked vials e IFA de EPO para o atendimento da demanda anual do Ministério da Saúde e que, a partir de 2008, a Cimab receberia de Bio-Manguinhos, durante dez anos, uma taxa de compensação de 4% sobre as vendas líquidas do que fosse produzido nas instalações produtivas do Instituto (peça 46, p. 164) . 
64.	A equipe de auditoria concluiu que, à época da contratação, os preços contratados junto à Cimab eram superiores aos preços de mercado praticados no Brasil, mesmo se tratando de aquisição de quantidades muito maiores que as usualmente adquiridas no mercado, garantida por um período de três anos (reserva de mercado) , sem incidência de impostos e sem despesas atinentes à entrega do produto ao adquirente, o que evidenciou que, ao contrário do que os gestores de Bio-Manguinhos defenderam publicamente (peça 105, p. 4) , parte da remuneração devida à Cimab pela transferência de tecnologia estava embutida no preço praticado pela empresa cubana. 
65.	As vendas de EPO e de seu IFA, segundo os quantitativos mínimos fixados em contrato, e a taxa de compensação sobre as vendas líquidas caracterizam o lucro esperado pela Cimab com o contrato, cerca de US$ 36 milhões com a venda de EPO e aproximadamente US$ 8 milhões com taxa de compensação. Esse total, em torno de US$ 44 milhões, seria o ganho econômico da Cimab pela transferência de tecnologia, segundo a auditoria realizada (peça 291, p. 43) .
66.	Em razão do prolongamento da duração do contrato, especialmente do período de aquisição de EPO da Cimab, e de a demanda por EPO pelo MS ter superado a previsão inicial do Contrato, a empresa cubana obteve, até 2017, faturamento muito superior ao previsto no contrato e estimado pela equipe.
67.	A equipe de auditoria estimou que a Cimab obteve lucro com a venda de EPO de cerca de US$ 230 milhões (34% sobre US$ 683 milhões) . Esse valor é 6,5 vezes maior que o lucro estimado com a venda de EPO, nas condições originais do contrato, e cinco vezes maior que o ganho econômico total (lucro com vendas de EPO somado à taxa de compensação) que a Cimab esperava auferir com a execução contratual, naquelas mesmas condições. 
68.	Como ressaltado pelo relatório, apenas após o Ministério da Saúde recusar-se a continuar pagando preços acima dos de mercado pelo medicamento envasado por Bio-Manguinhos, em meados de 2016, foram celebrados termos aditivos aumentando os valores de descontos sobre o preço originalmente contratado (peça 46, p. 330-359 e 461-463) . 
69.	No primeiro termo aditivo ao contrato, assinado em 10/10/2016, foi oficializado o desconto de 16,4% sobre o preço contratual, que já vinha sendo praticado desde as primeiras aquisições de formulado, em razão das perdas no processo de envase (peça 46, p. 358) , conforme tabela apresentada por Bio-Manguinhos e acostada à peça 257. 
70.	No segundo termo aditivo, assinado em 28/12/2017 (peça 46, p. 461-464) , foi definida uma redução de 10% no preço da EPO na apresentação de 2.000UI e de 16,5% na apresentação de 4.000UI, além de incluir na avença a previsão de fornecimento de EPO na apresentação de 10.000UI.
71.	No terceiro termo aditivo, assinado em 29/8/2018 (peça 282) , estabeleceu-se uma redução de 10% no preço da EPO na apresentação de 2.000UI, de 40% na apresentação de 4.000 UI e de 73% na apresentação de 10.000UI.
72.	Por sua vez, em 28/10 do corrente ano, foi assinado o quarto termo aditivo ao contrato, no qual foi fixada uma redução de 71,84% no preço da EPO na apresentação de 2.000UI, de 54,48% na apresentação de 4.000 UI e de 15,53% na apresentação de 10.000UI. Foi estabelecida, outrossim, uma redução de 80,99% no preço do IFA da EPO (peça 1.154) .
73.	As reduções mencionadas levaram à redução do preço da bolsa de EPO de US$ 1.275,00, como fixado no contrato de transferência de tecnologia, para US$ 290,78, conforme quarto termo aditivo ao contrato. O preço da bolsa de IFA, por sua vez, também fixado inicialmente em US$ 1.275,00, no quarto termo aditivo teve seu preço estabelecido em US$ 242,32. Tais reduções facilmente levam à constatação de quão absurdo era continuar a praticar, em 2016, os preços de aquisição fixados em 2004.
74.	A readequação econômico-financeira do contrato deveria ter sido objeto de termos aditivos desde o momento em que ficou configurada a necessidade de alterações no projeto original das instalações produtivas em Bio-Manguinhos, assim como em todas as demais situações que ocasionaram prolongamento do prazo de execução contratual originalmente estabelecido. Tivesse o Ministério da Saúde recusado a pagar preços acima do mercado muito antes de 2016 (item 68) , o que era plenamente esperado, teria havido um desembolso muito menor de recursos, porquanto os aditivos firmados (itens 69-73) seriam antecipados no tempo.
75.	Assim, a conclusão é cristalina no sentido de que o contrato firmado entre Bio-Manguinhos e Cimab estava sendo executado em desacordo com os termos do contrato, visto que atribuíam uma vantagem econômico-financeira não prevista para a Cimab, sendo primordial a formalização do termo aditivo para realização do devido reequilíbrio contratual.
76.	A ausência dos termos aditivos, no devido tempo, prejudicou a devida publicidade que deve ser dada aos contratos aditivos, e com isso impediu-se a possibilidade do exercício do controle social e até mesmo a atuação dos órgãos de controle, porquanto desconheciam a real situação do contrato.
77.	A formalização dos termos aditivos também era requisito essencial para a alteração dos prazos estimados para a conclusão das etapas da transferência de tecnologia. As alegações dos responsáveis de que os prazos constantes no contrato para conclusão da transferência de tecnologia eram estimados e que, em razão do acompanhamento da execução do contrato pelos comitês instaurados, chegou-se ao entendimento de que seria desnecessário formalizar termos aditivos, visto que as alterações de tais prazos eram registradas nas atas do Comitê Técnico que seriam parte integrante do contrato não merecem prosperar, pois às atas do citado comitê não era dada a mesma publicidade que aquela exigida para o contrato e seus termos aditivos.
78.	A publicidade dos contratos administrativos e de seus termos aditivos é exigência do art. 61, parágrafo único, da Lei 8.666/1993, o qual estabelece que a publicação resumida do instrumento de contrato ou de seus aditamentos na imprensa oficial é condição indispensável para sua eficácia.
79.	A ausência de formalização de termos aditivos, os quais não podem ser supridos pelas atas do Comitê Técnico, desrespeita os princípios da transparência e da publicidade que regem a Administração Pública e enfraquece o controle social. Sem os termos aditivos qualquer cidadão e mesmo órgão de controle concluiria que a transferência de informação técnica para produção da alfaepoetina acordada em 2004 foi executada nos prazos previstos inicialmente no contrato e que, a essa altura, Bio-Manguinhos já estaria produzindo o medicamento e não necessitaria continuar adquirindo o IFA do Cimab para poder fornecer o medicamento ao Ministério da Saúde. 
80.	Portanto, não está a se tratar somente de formalidade superável, como argumentam os gestores, pois somente com a formalização do primeiro termo aditivo ao contrato em 2016 foi dada publicidade à continuidade da execução do contrato com a Cimab e ao atraso na transferência de tecnologia para produção da EPO.
81.	Os responsáveis alegaram que a cláusula cinco do contrato estabeleceu que as atas das reuniões do Comitê Técnico seriam parte integrante do contrato. Entretanto, não foi encontrada tal disposição contratual no artigo citado pelos responsáveis e, ainda que tal disposição tivesse sido encontrada, a ausência de publicidade das atas não permite considerar que elas seriam capazes de substituir os termos aditivos. 
82.	Os responsáveis citaram o instituto da convalidação previsto no art. 55 da Lei 9.784/1999, segundo o qual em decisão na qual se evidencie não haver lesão ao interesse público, nem prejuízo a terceiros, os atos que apresentarem defeitos sanáveis poderão ser convalidados pela própria Administração. Entretanto, o que se discute nos autos não é a possibilidade de convalidar ou não as atas das reuniões do Comitê Técnico em termos aditivos ao contrato, mas a responsabilidade dos gestores de Bio-Manguinhos pela execução do contrato em desacordo com seus termos e, principalmente, a violação dos princípios da publicidade e da transparência.
83.	Não é demais ressaltar que o contrato de transferência de tecnologia da produção da alfaepoetina foi executado ao arrepio das disposições contratuais, instrumento público, cuja publicação na Imprensa Oficial é condição para sua eficácia, e a ausência da formalização e, consequentemente, da publicação, dos termos aditivos impediram a devida publicidade dos instrumentos e dificultaram - senão impediram - o acompanhamento e controle da coisa pública, bem como o exercício do direito fundamental de cada cidadão de acompanhar a gestão da coisa pública e, se entender necessário, por meio dos instrumentos postos a sua disposição, solicitar esclarecimentos e pedir até a mesmo a anulação de atos lesivos ao interesse público ou a responsabilização dos gestores públicos.
84.	Ademais, não se pode afirmar que não houve lesão ao interesse público, nem prejuízo a terceiros, condição para a convalidação citada no artigo 55 da Lei 9.874/99. Em verdade houve lesão ao interesse público. Prova disso é o relatado nos itens 65-67 supra. O ali informado refere-se à atuação do próprio Ministério da Saúde. Obtempera-se que a publicação dos termos aditivos ao contrato em apreço provavelmente atrairia a atuação da CGU e do TCU, seja no âmbito de contas seja por meio de procedimentos específicos de fiscalização. Terceiros também poderiam direcionar o olhar para o assunto sob o entendimento que a transferência de tecnologia, nos moldes em que vinha se desenrolando, estaria a prejudicar o seu mercado de atuação, essencialmente sob o argumento de que poderiam fornecer o medicamento ao Ministério da Saúde a preços mais módicos. Quando menos isso poderia ter forçado a redução do preço do medicamento em época muito anterior ao reportado no item 65.
85.	Desta forma, tem-se que a ausência da formalização dos termos aditivos, seja em relação ao reequilíbrio econômico-financeiro do contrato, seja em relação aos prazos para conclusão da transferência de tecnologia acarretaram prejuízos a terceiros e lesão ao interesse público de difícil mensuração.
86.	O art. 22, § 2º, da Lei de Introdução às Normas do Direito Brasileiro, estabelece que, na aplicação de sanções, serão consideradas a natureza e a gravidade da infração cometida, os danos que dela provierem para a administração pública, as circunstâncias agravantes ou atenuantes e os antecedentes do agente.
87.	A análise das razões de justificativa dos gestores já analisou a gravidade da infração e os danos para a sociedade, em decorrência da omissão dos gestores na formalização dos termos aditivos. Da leitura dos elementos constantes nos autos não é possível verificar a presença de circunstâncias agravantes ou atenuantes. O ato (omissão) tem consequências por si só, ainda que de difícil mensuração. Pontifica-se o quanto mais do referido medicamento poderia ser adquirido caso houvesse a redução do preço em tempo anterior.
88.	No voto condutor do Acórdão 795/2014-TCU-Plenário, a Ministra Ana Arraes, relatora do processo, enfatizou que a imposição de multa com base no art. 58, inciso II, da Lei 8.443/1992 independe de dano ao erário ou dolo nas ações dos responsáveis. Para tanto, basta a chamada 'culpa contra a legalidade' na prática de ato com grave infração à norma legal ou regulamentar, consoante pacífica jurisprudência deste Tribunal.
89.	A Ministra destacou ainda que o TCU não realiza uma dosimetria objetiva da multa, comum à aplicação de normas do Direito Penal e que tampouco há um rol de agravantes e atenuantes legalmente reconhecido, de modo a possibilitar a alteração objetiva da pena prevista in abstracto. Assim, um histórico de bons antecedentes funcionais não tem relevância para a apuração do valor da multa, pois a incidência desta sanção tem por fim repreender uma conduta específica do gestor, tendo como balizadores a isonomia de tratamento de casos análogos e a valoração das circunstâncias fáticas e jurídicas envolvidas, visando uma maior adequação punitiva.
90.	Ante o exposto, propõe-se a rejeição das razões de justificativa apresentadas pelos responsáveis, uma vez que não foram suficientes para sanear as irregularidades a eles atribuídas, com a consequente aplicação da multa prevista no art. 58, inciso II, da Lei 8.443/1992.
Dos preços de fornecimento da EPO e da execução do contrato
91.	Os responsáveis não se manifestaram quanto a não formalização de termos aditivos que pactuassem os preços de fornecimento de EPO e de seu IFA, a partir de 2007, e a concessão de descontos pela Cimab.
92.	Como registrado no Relatório de Auditoria, o contrato de transferência de tecnologia estabeleceu, em seu Anexo 9, o preço de aquisição da EPO para os anos 2004 e 2005 e o preço de aquisição do IFA da EPO para os anos 2005 a 2007 (peça 46, p. 250) . O Anexo 9 do contrato estabeleceu, igualmente, as condições para concessão pela Cimab de descontos, na hipótese de aquisições superiores às quantidades estabelecidas na cláusula 15.3.
93.	Em atenção ao Ofício de Requisição 15-115/2018 (peça 219) , a Fiocruz encaminhou demonstrativo dos valores pagos com desconto e percentuais de descontos concedidos, entre outras informações, relativos às aquisições de EPO e do IFA no período de 2004 a 2018 (peça 257) . 
94.	O documento apresentado evidenciou que, no período de 2005 a 2017, nas aquisições de IFA foi concedido desconto de 16,4%, em razão de perdas de produção. A equipe de auditoria, conforme constante no relatório (peça 272, p. 19) conferiu alguns pagamentos aleatoriamente, tendo constatado a concessão dos descontos. Assim, muito embora a concessão dos descontos tenha sido, obviamente, favorável a Bio-Manguinhos, é mais uma evidência de que o contrato firmado com a Cimab foi executado ao arrepio das cláusulas previstas na avença, pois, somente em 10/10/2016 foi oficializado o desconto de 16,4% sobre o preço contratual, por meio da assinatura do primeiro termo aditivo ao contrato (parágrafo 69) .
95.	Como registrado no item Apresentação do Relatório de Auditoria, a formulação da EPO não é realizada em Bio-Manguinhos, mesmo havendo a previsão contratual de execução dessa fase na etapa dois da transferência de tecnologia (peça 46, p. 152-153) , e o IFA comprado pelo laboratório brasileiro, em lugar de concentrado, é fornecido já na forma diluída, sendo somente envasado e rotulado por Bio-Manguinhos (peça 272, p. 8) .
96.	Os responsáveis tampouco se manifestaram quanto a essa modificação na forma de execução do contrato. Tal fato reforça as considerações do tópico anterior no sentido de que as razões de justificativa dos gestores devam ser rejeitadas.
Dos documentos encaminhados pelos responsáveis
97.	O Sr. Akira Homma encaminhou a publicação da sua exoneração no Diário Oficial da União (peça 322, p. 1) , enquanto o Sr. Artur Roberto Couto encaminhou a publicação de sua nomeação e de sua exoneração no Diário Oficial da União (peça 329, p. 1-2) , justificativa técnica para formalização do primeiro termo aditivo e parecer emitido pela Procuradoria da Fiocruz (peça 336, p. 55-70) e primeiro termo aditivo formalizado (peça 336, p. 71-100) .
98.	Ambos os responsáveis encaminharam o certificado de averbação do contrato no INPI (peças 322, p. 2-3, e 329, p. 3-4) , o contrato de transferência de tecnologia (peças 322, p. 4-56, e 329, p. 5-58) , processos de aquisição da alfaepoetina (peças 323-325, 326, p. 1-453, 329, p. 59-274, 330-334, 335, p. 2-253) , atas de reuniões do Comitê Técnico de transferência da tecnologia da EPO (peças 326, p. 454-477, 327, 335, p. 254-326, e 336, p. 1-54) .
99.	Com exceção das publicações dos atos de nomeação e exoneração dos responsáveis, os demais documentos já haviam sido analisados por ocasião da auditoria realizada e foram objeto de nova análise, naquilo que era pertinente ao exame das razões de justificativa apresentadas.
CONCLUSÃO
100.	A auditoria realizada na Fiocruz e em Bio-Manguinhos identificou irregularidades na formalização e execução do contrato de transferência da tecnologia e fornecimento da eritropoietina, tais como falhas no processo de inexigibilidade de licitação que culminou na contratação da Cimab, ausência de formalização de termos aditivos que registrassem alterações nas quantidades de alfaepoetina adquiridas, nos preços do medicamento, no prazo do contrato e na forma de execução do mesmo.
101.	Em razão das constatações da equipe de auditoria, esta Corte de Contas determinou a audiência dos diretores de Bio-Manguinhos, no período de 2001 a 2018.
102.	Por meio desta instrução, foi proposto o acatamento das razões de justificativa apresentadas no tocante à expiração do prazo de vigência do contrato e à ausência de termos aditivos que registrassem a responsabilidade das partes contratantes quanto ao pagamento do frete e seguro e limites das responsabilidades no embarque das remessas de alfaepoetina (parágrafos 36-40 e 47-48) .
103.	Os responsáveis não se manifestaram quanto à ausência de termos aditivos que registrassem o preço de fornecimento da EPO e de seu IFA a partir de 2007, a concessão de descontos pela Cimab e alterações na forma de execução da transferência de tecnologia (parágrafos 91-96) , razão por que se mantem o juízo firmado quanto às respectivas irregularidades. 
104.	Assim, propõe-se a rejeição das razões de justificativa apresentadas pelos responsáveis no tocante à ausência de termos aditivos que pactuassem as alterações nos quantitativos de eritropoietina adquiridos no âmbito do contrato de transferência de tecnologia e no cronograma da transferência de tecnologia. Propõe-se, igualmente, a rejeição das razões de justificativa no tocante à alegação de prescrição formulada pelo Sr. Akira Homma (parágrafos 16-18) . Em função da rejeição das justificativas, propõe-se a aplicação da multa prevista no art. 58, inciso II, da Lei 8.443/1992 (parágrafo 90) .
PROPOSTA DE ENCAMINHAMENTO
105.	Diante do exposto, submetemos os autos à consideração superior, propondo ao Tribunal:
	I - Com fundamento nos arts. 54, § 1º, da Lei 8.666/1993 rejeitar em parte as razões de justificativas apresentadas pelos Srs. Akira Homma (CPF XXX.818.997-XX) e Artur Roberto Couto (CPF XXX.664.747-XX) , diretores do Instituto de Tecnologia em Imunobiológicos da Fundação Oswaldo Cruz, no período de 2001 a 2009 e 2009 a 2018, respectivamente; e, com fundamento no art. 43, II, da Lei 8.443/1992 c/c art. 250, § 2º, do RITCU, aplicar-lhes, individualmente, a multa prevista no art. 58, inciso II, da Lei 8.443/1992 c/c o art. 268, inciso II, do Regimento Interno, fixando-lhes o prazo de 15 (quinze) dias, a contar das notificações, para comprovarem, perante o Tribunal (art. 214, inciso III, alínea 'a', do Regimento Interno) , o recolhimento das dívidas aos cofres do Tesouro Nacional, atualizadas monetariamente desde a data do presente acórdão até a dos efetivos recolhimentos, se forem pagas após o vencimento, na forma da legislação em vigor (parágrafo 90) ; 
II - Autorizar, desde logo, a cobrança judicial das dívidas, caso não atendida a notificação, nos termos do art. 28, inciso II, da Lei 8.443/1992;
III - Autorizar, caso requerido, com fundamento no art. 26 da Lei 8.443 c/c o art. 217 do Regimento Interno do TCU, o parcelamento das dívidas constantes deste acórdão em até 36 parcelas, corrigidas monetariamente até a data do pagamento, e alertar ao responsável que a falta de pagamento de qualquer parcela importará no vencimento antecipado do saldo devedor, nos termos do art. 26, parágrafo único, da Lei nº 8.443/1992, c/c o art. 217, § 2º, do Regimento Interno do TCU;
IV - Expirado o prazo para pagamento da dívida, com fundamento no art. 28 da Lei 8.443/1992 c/c os arts. 214, inciso III, e 219 do Regimento Interno do TCU, determinar o desconto integral ou parcelado da dívida nos vencimentos, subsídio, salário ou proventos, observados os limites previstos na legislação pertinente, dos servidores regidos pela Lei 8.112/1990;
V - Dar ciência do acórdão que vier a ser proferido à Fundação Oswaldo Cruz e comunicar-lhe que o relatório e o voto que a fundamentarem podem ser acessados por meio do endereço eletrônico www.tcu.gov.br/acordaos e que, caso haja interesse, o Tribunal pode enviar-lhe cópia desses documentos sem qualquer custo;
VI - Arquivar os autos, com fundamento no art. 169, inciso III, do RI/TCU." (grifos no original) .
	É o relatório.

8.1. Luis Gustavo Haddad (184147/OAB-SP) e outros, representando Blau Farmacêutica S.A.  
8.2. Eduardo Marcelo de Lima Sales (64.141/OAB-RJ), representando Fundação Oswaldo Cruz.  
8.3. Dimitri Leal Gasos e outros, representando Instituto de Tecnologia em Imunobiológicos.

Não atuou.

RELATÓRIO DE AUDITORIA. ATENDIMENTO DE SOLICITAÇÃO DA COMISSÃO DE FISCALIZAÇÃO FINANCEIRA E CONTROLE DA CÂMARA DOS DEPUTADOS. VERIFICAÇÃO DA REGULARIDADE DA CELEBRAÇÃO E DA EXECUÇÃO DO CONTRATO DE AQUISIÇÃO DE ERITROPOIETINA HUMANA RECOMBINANTE (EPO) E DA TRANSFERÊNCIA DE TECNOLOGIA, FIRMADO ENTRE A FUNDAÇÃO OSWALDO CRUZ (FIOCRUZ) E A EMPRESA CUBANA CIMAB S.A. FALHAS NO PROCESSO DE INEXIGIBILIDADE DE LICITAÇÃO E NA EXECUÇÃO CONTRATUAL. FALTA DE TRANSPARÊNCIA. INOBSERVÂNCIA DE NORMAS RELATIVAS À EXECUÇÃO ORÇAMENTÁRIA. DEFICIÊNCIA NA FISCALIZAÇÃO DO MINISTÉRIO DA SAÚDE. DESEQUILÍBRIO ECONÔMICO-FINANCEIRO DO CONTRATO EM FAVOR DA CIMAB S.A. IDENTIFICAÇÃO DE OPORTUNIDADES DE MELHORIAS. PROPOSTAS DE: APRIMORAMENTO DA FISCALIZAÇÃO E DA PRESTAÇÃO DE CONTAS DOS RECURSOS REPASSADOS; APRIMORAMENTO DA COORDENAÇÃO E AVALIAÇÃO DAS AÇÕES LIGADAS À TRANSFERÊNCIA DE TECNOLOGIA; REESTABELECIMENTO DO EQUILÍBRIO ECONÔMICO-FINANCEIRO DO CONTRATO; E ADOÇÃO DE PROCEDIMENTOS VISANDO À AQUISIÇÃO DO BIOFÁRMACO A PREÇOS DE MERCADO. AUDIÊNCIAS. DETERMINAÇÕES. CIÊNCIA. REJEIÇÃO PARCIAL DAS RAZÕES DE JUSTIFICATIVAS. MULTA. CIÊNCIA.

RELATÓRIO DE AUDITORIA (RA)

Secretaria de Controle Externo da Saúde (SecexSaude).

Trata-se de auditoria de conformidade decorrente da Proposta de Fiscalização e Controle 138/2017, encaminhada pela Comissão de Fiscalização Financeira e Controle da Câmara dos Deputados (Processo TC Processo 032.625/2017-0, Solicitação do Congresso Nacional) , para que este Tribunal verificasse a regularidade da aplicação de recursos públicos na aquisição da Eritropoietina Humana Recombinante por meio do Contrato de Licença de Patente, Transferência de Informação Técnica e Fornecimento de Eritropoietina Humana, firmado entre a Instituto de Tecnologia e Imunobiológicos da Fundação Oswaldo Cruz (Bio-Manguinhos / Fiocruz) e a empresa cubana Cimab S.A.
2.	Analisa-se, neste momento processual, as razões de justificativa apresentadas pelos Srs. Akira Homma e Artur Roberto Couto, diretores de Bio-Manguinhos, no período de 2001 a 2009 e 2009 a 2018, respectivamente, em razão de não terem assinado termos aditivos que retratassem as modificações havidas na execução e no prazo do contrato firmado com a empresa Cimab S.A. 
3.	A audiência dos aludidos responsáveis foi determinada pelos subitens 9.1 e 9.2 do Acórdão 2977/2018-TCU-Plenário, de minha relatoria, que apreciou fiscalização realizada no Instituto de Tecnologia em Imunobiológicos da Fundação Oswaldo Cruz (Bio-Manguinhos/Fiocruz) com objetivo de atender a PFC 138/2017 (Relatório de Auditório e Instrução Complementar, peças 272 e 285, respectivamente) .
II
4.	No que concerne ao histórico dos presentes autos, verifico que a unidade técnica especializada (SecexSaúde/TCU) o fez com precisão e adequada profundidade, nos termos constantes dos itens 2 a 11 de sua instrução de peça 1160, transcritas no relatório que antecede este voto.
5.	Desse histórico, destaco três questões. A primeira diz respeito ao fato desta auditoria decorrer do Acórdão 721/2018-TCU-Plenário (peça 1) , prolatado nos autos do TC Processo 032.625/2017-0, que trata de Solicitação do Congresso Nacional (SCN) de iniciativa e autoria do Deputado Federal José Wilson Santiago Filho, Presidente da Comissão de Fiscalização Financeira e Controle da Câmara dos Deputados (CFFC) no período de 23/3/2017 a 4/4/2018. Oportuno informar que o atual presidente dessa comissão é o Exmo. Sr. Deputado Federal Léo Motta.
6.	Registro que o subitem 9.9. da referida deliberação considerou parcialmente atendida a SCN, nos termos do art. 17, § 2º, incido II, da Resolução-TCU 215/2008, uma vez que se encontrava pendente a apreciação de mérito de outros dois processos nesta Corte de Contas, a saber: auditoria que ora se analisa nos presentes autos e representação da SecexSaúde a respeito de possíveis irregularidades ocorridas no Ministério da Saúde (MS) referentes à contratação direta da empresa Blau Farmacêutica Ltda., para o fornecimento de Alfaepotina humana (TC Processo 014.687/2017-8, de relatoria do Ministro Augusto Sherman Cavalcanti) . 
7.	Com a prolação do Acórdão 2977/2018-TCU-Plenário, que respondeu aos quesitos formulados pela Comissão Permanente de Fiscalização Financeira e Controle da Câmara dos Deputados, constantes da Solicitação do Congresso Nacional (SCN) objeto do TC Processo 032.625/2017-0, este Tribunal, considerando que só havia pendências relacionadas a desdobramentos da própria deliberação e que não havia outras fiscalizações em andamento ou a realizar a fim de se atender à mencionada SCN, considerou esse pleito integralmente atendido (Acórdão 960/2019-TCU-Plenário) .
8.	Por pertinente, registro que outra Solicitação do Congresso Nacional, objeto do processo TC Processo 011.242/2018-3, também oriunda da Comissão de Fiscalização Financeira e Controle da Câmara dos Deputados, trata da matéria dos presentes autos. Tal pedido requer de ato de fiscalização e controle para verificar compra emergencial, pelo Ministério da Saúde, do medicamento Eritropoietina (Alfapoetina) . Neste processo houve a prolação do Acórdão 1460/2018-TCU-Plenário, de minha relatoria, que sobrestou a apreciação do processo TC Processo 011.242/2018-3 até decisão de mérito do TC Processo 014.687/2017-8 (representação) e dos presentes autos (TC Processo 011.645/2018-0) , cujos resultados são necessários ao integral cumprimento daquela solicitação, com fundamento no art. 47 da Resolução-TCU 259/2014, c/c o art. 6º, inciso I, da Resolução-TCU 215/2008.
9.	A segunda questão expõe as falhas constatadas pela equipe de auditoria no processo de inexigibilidade de licitação e na formalização e execução do Contrato de Licença de Patente e de Transferência de Informação Técnica e Fornecimento da EPO, em especial o motivo para a realização de audiência dos diretores de Bio-Manguinhos (Akira Homma e Artur Roberto Couto) : ausência de formalização de termos aditivos que retratasse as modificações havidas na execução e no prazo do contrato firmado com a empresa Cimab S.A., bem como que pactuassem novos quantitativos e novos preços de fornecimento da Eritropoietina Humana Recombinante (EPO) , conforme previsto no art. 54 da Lei 8.666/1993 (ofícios de audiência às peças 297 e 298) .
10.	A terceira e última questão que destaco contempla as determinações dirigidas ao Ministério das Relações Exteriores, ao Ministério da Saúde e à Fundação Oswaldo Cruz com o objetivo de aprimorar a fiscalização da transferência de tecnologia, a prestação de contas dos recursos transferidos, as aquisições de alfaepoetina, entre outros (subitens 9.3 a 9.10 do Acórdão 2977/2018-TCU-Plenário) . Registro que o cumprimento dos supracitados subitens é objeto de processo de monitoramento autuado pela Secretaria de Controle Externo da Saúde do TCU (TC Processo 007.747/2019-5) , em atendimento ao subitem 9.13 da referida deliberação.
III
11.	Antes de adentrar no exame das razões de justificativas apresentadas pelos referidos gestores de Bio-Manguinhos, entendo necessário trazer à lume alguns elementos que subsidiaram o Acórdão 2977/2018-TCU-Plenário e que contextualizam a presente auditória.
12.	Diversas irregularidades foram identificadas pela equipe de auditoria do Tribunal, entre as quais destaco as seguintes: falhas no processo de inexigibilidade de licitação que culminou na contratação da Cimab S.A.; falhas na execução contratual, a exemplo da ausência de formalização de termos aditivos que registrassem alterações nas quantidades comercializadas, nos preços, no prazo do contrato e na forma de execução do mesmo; falta de transparência e inobservância de normas relativas à execução orçamentária; deficiências na fiscalização do Ministério da Saúde dos recursos repassados à Fiocruz/Bio-Manguinhos; desequilíbrio econômico-financeiro do contrato, em favor da Cimab S.A.; e preços acordados e praticados entre o Ministério da Saúde e Bio-Manguinhos superiores aos preços de mercado.
13.	O volume de recursos envolvidos no escopo da fiscalização foi de R$ 2.115.752.555,11, valor esse que corresponde ao somatório do valor pago pelo Ministério da Saúde para Fiocruz/Bio-Manguinhos para compra do medicamento alfapoetina para o Sistema Único de Saúde (SUS) , no período de 2004 a 2017 (SEI/MS - 3792581 - peça 56; p. 5-6) .
14.	Tendo por base o confronto desse montante de recursos repassado pelo Ministério da Saúde (R$ 2.115.752.555,11) com os valores gastos por Bio-Manguinhos por conta do formulado de eritropoietina adquirido da empresa Cimab S.A. (R$ 1.358.944.627,91 - peça 256) e a documentação incompleta das prestações de contas apresentadas pela Fiocruz/Bio-Manguinhos, constata-se a ausência de informação detalhada de como o saldo positivo de R$ 756.807.927,20 (R$ 2.115.752.555,11 - R$ 1.358.944.627,91) foi efetivamente utilizado.
15.	A documentação de prestação de contas apresentada pela Fiocruz/Bio-Manguinhos (peças 19-20 e 197-210) demonstra somente informações gerais sobre despesas correntes realizadas por Bio-Manguinhos (diárias, material de consumo, passagens e serviços de terceiros) , e relatório resumido das entregas de medicamento efetuadas para as unidades da federação, sem apresentar documentos, fazer referência à transferência de tecnologia e revelar o detalhamento da aplicação do saldo positivo de R$ 756.807.927,20.
16.	Em relação ao Centro Henrique Pena (CHP) , apesar do elevado montante de recursos gastos na sua construção, da ordem de 714 milhões de reais aportados pela União direta e indiretamente até 2017 (item 373 do relatório de fiscalização, peça 272) , ainda serão necessários mais R$ 16.549.417,22 para sua conclusão (peça 109, p. 2) e aporte de R$ 50 milhões do Ministério da Saúde para viabilizar os custos pré-operacionais do CHP (peça 97, p. 1) , segundo informado por Bio-Manguinhos.
17.	Em essência, tendo como referência o mês de agosto de 2018, data de finalização do Relatório de Auditoria, o que se verifica é que, quatorze anos após a assinatura do Contrato de Licença de Patente e de Transferência de Informação Técnica e Fornecimento da Eritropoietina Humana Recombinante (EPO) , a transferência de tecnologia para a produção da eritropoietina, prevista contratualmente para ter terminado em três anos, não está concluída, sendo necessários ainda trinta meses para sua conclusão.
18.	Alguns valores estimados pela unidade técnica evidenciam a dimensão econômica da falta de governança desse projeto de parceria tecnológica firmado pela Fiocruz/Bio-Manguinhos:
a cada ano de atraso na transferência de tecnologia e início da produção nacional do fármaco Eritropoietina Humana Recombinante (EPO) , a União deixa de economizar cerca de R$ 77 milhões (peça 272, item 381 do Relatório de Auditoria) ;
o investimento efetuado na obtenção da tecnologia de produção do ingrediente farmacêutico ativo (IFA) de EPO será recuperado a partir de 2031, ou seja, dez anos após o início da produção de IFA no Centro Henrique Pena (CHP) e vinte sete anos após a celebração do contrato com a Cimab S.A.
19.	Tal falta de governança fica caracterizada pela ausência e/ou inadequação de: (i) estudos preliminares, onde a viabilidade técnico econômica do projeto deveria ter sido adequadamente avaliada; (ii) análise de risco; (iii) acompanhamento da implementação; e (iv) prestação de contas.
20.	Quanto ao equilíbrio econômico-financeiro do contrato em análise, firmado em 13 de agosto de 2004, foi constatado que a realidade da relação comercial entre as empresas foi substancialmente alterada no decorrer da evolução contratual, tanto em relação aos quantitativos de produtos efetivamente fornecidos e condições comercias praticadas, como no cronograma de transferência de tecnologia e de fornecimento. Tais alterações deveriam ter sido devidamente analisadas e seus impactos avaliados no sentido de manter o equilíbrio contratual inicialmente estabelecido. Nesse contexto, as projeções dos quantitativos, das condições comerciais e do cronograma até o término da relação técnico comercial estabelecida entre as partes também devem ser devidamente analisadas e seus impactos avaliados no sentido de manter o equilíbrio contratual inicialmente pactuado.
21.	Por fim, em decorrência dos resultados da fiscalização, além da audiência dos gestores de Bio-Manguinhos, cuja análise das razões de justificativas apresentadas são objeto da presente fase processual, o referido Acórdão 2.977/2018 prolatou uma série de determinações com objetivo de reduzir os riscos de falta de controle e ocorrência de ilegalidades, e consequentemente, prevenir prejuízo ao erário (peça 289) . 
IV
22.	Os responsáveis Akira Homma e Artur Roberto Couto, após terem sido regularmente ouvidos em audiência (ofícios às peças 297 e 298; e aviso de recebimento às peças 307 e 308) , apresentaram suas razões de justificativa às peças 321-327 (Sr. Akira Homma) e 328-336 (Sr. Artur Roberto Couto) .
23.	Em breve síntese, os responsáveis alegam:
	(i) prescrição da pretensão punitiva do Tribunal;
	(ii) contratos de transferência de tecnologia são contratos de direito privado, atípicos e regidos pelo direito civil e que à época da celebração do contrato relativo à EPO não havia regramento específico na Lei 8.666/1993 acerca desse tipo de contrato e nem mesmo havia sido publicada a Lei de Inovação 10.973/2004;
	(iii) a responsabilidade pelo pagamento de frete e seguro e sobre os limites da responsabilidade de cada parte pelo transporte do produto importado constou dos processos específicos de compras;
	(iv) o contrato teria previsto somente as quantidades mínimas de produtos a serem fornecidas pela Cimab, no período de 2004 a 2007, e o quantitativo efetivo para entrega seria definido de acordo com o Plano Anual do Ministério da Saúde, refletindo a real necessidade do SUS;
	(v) os prazos constantes no contrato para conclusão da transferência de tecnologia eram estimados e que, em razão do acompanhamento da execução do contrato pelos comitês instaurados, chegou-se ao entendimento de que seria desnecessário formalizar termos aditivos, visto que as alterações de tais prazos eram registradas nas atas do Comitê Técnico, que seriam parte integrante do contrato.
24.	A unidade técnica especializada analisou os argumentos apresentados e os documentos de defesa acostados aos autos e concluiu, in verbis:
"100.	A auditoria realizada na Fiocruz e em Bio-Manguinhos identificou irregularidades na formalização e execução do contrato de transferência da tecnologia e fornecimento da eritropoietina, tais como falhas no processo de inexigibilidade de licitação que culminou na contratação da Cimab, ausência de formalização de termos aditivos que registrassem alterações nas quantidades de alfaepoetina adquiridas, nos preços do medicamento, no prazo do contrato e na forma de execução do mesmo.
101.	Em razão das constatações da equipe de auditoria, esta Corte de Contas determinou a audiência dos diretores de Bio-Manguinhos, no período de 2001 a 2018.
102.	Por meio desta instrução, foi proposto o acatamento das razões de justificativa apresentadas no tocante à expiração do prazo de vigência do contrato e à ausência de termos aditivos que registrassem a responsabilidade das partes contratantes quanto ao pagamento do frete e seguro e limites das responsabilidades no embarque das remessas de alfaepoetina (parágrafos 36-40 e 47-48) .
103.	Os responsáveis não se manifestaram quanto à ausência de termos aditivos que registrassem o preço de fornecimento da EPO e de seu IFA a partir de 2007, a concessão de descontos pela Cimab e alterações na forma de execução da transferência de tecnologia (parágrafos 91-96) , razão por que se mantem o juízo firmado quanto às respectivas irregularidades. 
104.	Assim, propõe-se a rejeição das razões de justificativa apresentadas pelos responsáveis no tocante à ausência de termos aditivos que pactuassem as alterações nos quantitativos de eritropoietina adquiridos no âmbito do contrato de transferência de tecnologia e no cronograma da transferência de tecnologia.  Propõe-se, igualmente, a rejeição das razões de justificativa no tocante à alegação de prescrição formulada pelo Sr. Akira Homma (parágrafos 16-18) . Em função da rejeição das justificativas, propõe-se a aplicação da multa prevista no art. 58, inciso II, da Lei 8.443/1992 (parágrafo 90) ."
25.	Pelos motivos constantes do exame técnico elaborado pela SecexSaúde (itens 12-99 da instrução de peça 1160, transcrito no relatório precedente) , os quais fundamentaram as conclusões acima expostas, essa unidade especializada propôs a rejeição parcial das razões de justificativas apresentadas pelos responsáveis e a aplicação da multa prevista no art. 58, inciso II, da Lei 8.443/1992 c/c o art. 268, inciso II, do Regimento Interno do TCU (RI/TCU) .
V
26.	Quanto ao mérito, acolho e incorporo às minhas razões de decidir o exame realizado pela unidade técnica especializada, no sentido de, com fundamento no art. 54, § 1º, da Lei 8.666/1993, rejeitar parcialmente as razões de justificativas apresentadas pelos responsáveis Akira Homma e Artur Roberto Couto e, nos termos do art. 56 da Lei 8.443/1992 c/c art. 250, § 2º, do Regimento Interno do TCU (RI/TCU) , aplicar-lhes, individualmente, a multa prevista no art. 58, inciso II, da Lei 8.443/1992 c/c o art. 268, inciso II, do RI/TCU, sem prejuízo das considerações a seguir.
27.	Preliminarmente, ressalto que os referidos parágrafo e artigo da Lei de Licitações estabelecem que os contratos administrativos são regulados pelas suas cláusulas, que devem estabelecer com clareza e precisão as condições para sua execução, definindo direitos, obrigações e responsabilidades das partes, em conformidade com os termos da licitação e da proposta a que se vinculam.
28.	Concordo com a SecexSaúde quando rejeita as razões de justificativas apresentadas pelos responsáveis no tocante aos prazos da transferência de tecnologia e aos quantitativos contratados, uma vez que não foram suficientes para sanear as irregularidades a eles atribuídas, com a consequente aplicação da multa prevista no art. 58, inciso II, da Lei 8.443/1992.
29.	Concordo, também, com essa unidade instrutiva quando assevera que o ajuste firmado entre Bio-Manguinhos e Cimab estava sendo executado em desacordo com os termos contratuais e, consequentemente, em evidente desobediência ao que dispõe o art. 54, § 1º, da Lei 8.666/1993, visto que alterações ocorridas no decorrer da execução contratual atribuíram uma vantagem econômico-financeira não prevista para a empresa Cimab. De fato, tais alterações deveriam ter sido objeto de termos aditivos, os quais formalizariam o que efetivamente estava sendo executado e, por conseguinte, manteria o devido equilíbrio contratual.
30.	Os valores estimados pela unidade técnica especializada dos lucros que a empresa Cimab obteve com a venda de EPO, cerca de US$ 230 milhões, equivalem a quase 6,5 vezes o lucro estimado nas condições originais do contrato (US$ 36 milhões) . Tamanha discrepância de valores poderia ter sido evitada caso as alterações havidas na execução contratual, no tocante aos prazos para conclusão da transferência de tecnologia, descontos no preço do produto a ser adquirido e quantidades de EPO a ser adquirida por Bio-Manguinhos, tivessem sido, no momento próprio, objeto de formalização de termos aditivos.
31.	Ademais, restou evidente que a ausência dos termos aditivos, no devido tempo, prejudicou a publicidade que precisa ser dada aos contratos e aditivos e, consequentemente, impediu a possibilidade do exercício do controle social e a atuação dos órgãos de controle, porquanto desconheciam a real situação contratual. 
32.	Oportuno ressaltar que a celebração de termos aditivos aumentando os valores de descontos sobre o preço original do contrato só ocorreu após o Ministério da Saúde ter recusado a continuar pagando preços acima dos de mercado, em meados de 2016. O quadro a seguir ilustra a diminuição dos preços praticados e evidencia o quão absurdo era continuar a praticar, em 2016, os preços de aquisição fixados em 2004.
		1º TA
	2º TA
	3º TA
	4º TA

	Data
	10/10/2016
	28/12/2017
	29/8/2018
	28/10/2018

	% desconto EPO 2.000UI
	16,4%
	10%
	10%
	71,84%

	% desconto EPO 4.000UI
		16,5%
	40%
	54,48%

	% desconto EPO 10.000UI
			73%
	15,53%

	% desconto IFA da EPO
				80,99%

33.	Em termos de valores unitários, os descontos acima referidos levaram à uma significativa redução do preço contratual do medicamento: preço da bolsa de EPO: de US$ 1.275,00 para US$ 290,78; preço da bolsa de IFA: de US$ 1.275,00 para US$ 242,32.
34.	Esses números evidenciam que não se pode afirmar que não houve lesão ao interesse público e nem prejuízo a terceiros.
35.	Além disso, outras duas evidencias apontadas pela equipe de auditoria reforçam o entendimento de que o contrato celebrado com a Cimab foi executado ao arrepio de suas cláusulas, e, também, de rejeição das razões de justificativas apresentadas pelos responsáveis quanto à ausência de formalização de termos aditivos que registrassem as alterações que estavam acontecendo no decorrer da execução contratual. A primeira diz respeito ao fato de ter sido concedido um desconto de 16,4% sobre o preço contratual nas aquisições de IFA no período de 2005 a 2017, em razão de perdas de produção, o qual só foi oficializado em 10/10/2016, por meio da assinatura do primeiro termo aditivo ao contrato. 
36.	A segunda evidência caracteriza-se pelo fato da formulação da EPO não ter sido realizada em Bio-Manguinhos, mesmo havendo a previsão contratual de execução dessa fase na etapa dois da transferência de tecnologia (peça 46, p. 152-153) , e o IFA comprado pelo laboratório brasileiro, em lugar de concentrado, ter sido fornecido já na forma diluída, sendo somente envasado e rotulado por Bio-Manguinhos (peça 272, p. 8) .
VI
37.	Assim, anuo o exame da unidade instrutiva especializada que concluiu pela rejeição das razões de justificativa apresentadas pelos Srs. Akira Homma e Artur Roberto Couto, diretores de Bio-Manguinhos/Fiocruz, quanto à não formalização de termos aditivos que registrassem as alterações havidas na execução do contrato objeto destes autos, no tocante ao cronograma da transferência de tecnologia, aos descontos no preço do produto a ser adquirido, aos preços do medicamento, à forma de execução e às quantidades de EPO a ser adquirida por Bio-Manguinhos.
38.	Acerca da incidência da prescrição punitiva formulada pelo Sr. Akira Homma, prevalece nesta Corte de Contas o entendimento pacificado por meio do Acórdão 1441/2016-TCU-Plenário, Redator Ministro Walton Alencar Rodrigues, que deixou assente que a mencionada prescrição observa o prazo geral indicado no art. 205 do Código Civil, dez anos. Assim, rejeito tal alegação.
39.	Ainda no tocante à aplicação da multa aos responsáveis, na linha esposada por esta Corte de Contas, há que se verificar a ocorrência de dolo ou erro grosseiro por parte do administrador público.
40.	O entendimento jurisprudencial do TCU vem se inclinando no sentido de considerar que, para o exercício do poder sancionatório, considera-se erro grosseiro o que decorreu de grave inobservância do dever de cuidado, isto é, que foi praticado com culpa grave (Acórdão 2391/2018-TCU-Plenário, Relator Ministro Benjamin Zymler, 2.924/2018-TCU-Plenário, Relator Ministro José Mucio Monteiro, 11.762/2018-TCU-2ª Câmara, Relator Ministro Marcos Bemquerer, e 957/2019, 1.264/2019 e 1.689/2019, todos do Plenário desta Corte e de minha relatoria) .
41.	De fato, a multa que ora proponho aos responsáveis Akira Homma e Artur Roberto Couto decorre precisamente da conduta omissiva desses diretores de Bio-Manguinhos/Fiocruz que não formalizaram termos aditivos que registrassem as significativas alterações havidas na execução do Contrato de Licença de Patente, Transferência de Informação Técnica e Fornecimento de Eritropoietina Humana.
42.	Assim sendo, compreendo que os elementos constantes dos autos permitem concluir que a conduta omissiva de tais gestores configura erro grosseiro, ao considerarmos o entendimento adotado pelo § 1º do art. 12 do Decreto 9.830/2019, que regulamentou os novos artigos da Lei de Introdução às Normas do Direito Brasileiro (LINDB) , in verbis: "considera-se erro grosseiro aquele manifesto, evidente e inescusável praticado com culpa grave, caracterizado por ação ou omissão com elevado grau de negligência, imprudência ou imperícia".
43.	Nesse mesmo sentido os Acórdãos 2.619/2019 e 2.928/2019, ambos do Plenário e da relatoria do Ministro Benjamin Zymler; 7.063/2019 e 11.460/2019, ambos da 1ª Câmara e da relatoria do Ministro Vital do Rêgo; e 6.787/2019 e 13.053/2019, ambos da 2ª Câmara e de minha relatoria.
44.	No caso em tela, o erro grosseiro, manifesto, evidente e inescusável está consubstanciado na omissão desses gestores em formalizar termos aditivos ao contrato firmado com a empresa Cimab.
45.	Cabível, portanto, a apenação dos referidos agentes públicos com a multa do art. 58, inciso II, da Lei 8.443/1992, nos termos da jurisprudência desta Corte de Contas e do art. 28 do Decreto 4.657/1942, incluído pela Lei 13.655/2018.
VII
46.	Tendo em vista que a presente auditoria decorre do Acórdão 721/2018-TCU-Plenário (peça 1) , prolatado nos autos do TC Processo 032.625/2017-0, que trata de Solicitação do Congresso Nacional (SCN) , cópia do acórdão deverá ser encaminhada à Comissão Permanente de Fiscalização Financeira e Controle da Câmara dos Deputados, ao Exmo. Sr. Deputado Federal Léo Motta, atual presidente da referida comissão, ao Exmo. Sr. Deputado Federal José Wilson Santiago Filho, presidente da citada comissão no período de 23/3/2017 a 4/4/2018 e autor da Proposta de Fiscalização e Controle 138/2017, ao Exmo. Sr. Deputado Hugo Motta, relator da Proposta de Fiscalização e Controle 138/2017, ao Exmo. Sr. Deputado Federal Rodrigo Martins, Presidente da Comissão de Defesa do Consumidor da Câmara dos Deputados no ano de 2017 e ao atual presidente dessa comissão, tendo em vista o Of. Pres. n. 006/2018/CDC, de 14 de março de 2018.
47.	Por fim, junto cópia da deliberação, bem como do relatório e do voto que a fundamentam, aos autos do mencionado TC Processo 032.625/2017-0, ao TC Processo 014.687/2017-8, de relatoria do Ministro Augusto Sherman Cavalcanti, que trata de representação da SecexSaúde a respeito de possíveis irregularidades ocorridas no Ministério da Saúde (MS) referentes à contratação direta da empresa Blau Farmacêutica Ltda., para o fornecimento do medicamento alfaepotina humana, e ao TC Processo 011.242/2018-3 (Solicitação do Congresso Nacional) , também oriunda da Comissão de Fiscalização Financeira e Controle da Câmara dos Deputados, que trata de requerimento de ato de fiscalização e controle para verificar compra emergencial, pelo Ministério da Saúde, do medicamento Eritropoietina (Alfapoetina) .
48.	Com espeque nessas considerações, a despeito de estar acolhendo parcialmente as razões de justificativas apresentadas pelos Srs. Akira Homma e Artur Roberto Couto, diretores do Instituto de Tecnologia em Imunobiológicos da Fundação Oswaldo Cruz, no período de 2001 a 2009 e 2009 a 2018, respectivamente, dada a gravidade das irregularidades que restaram nestes autos, com fundamento no art. 56 da Lei 8.443/1992 c/c art. 250, § 2º, do Regimento Interno do TCU, aplico aos referidos diretores, individualmente, a multa prevista no art. 58, inciso II, da Lei 8.443/1992 c/c o art. 268, inciso II, do RI/TCU, no valor máximo fixado pela Portaria-TCU nº 8, de 20 de janeiro de 2020, para o exercício de 2020.
	Ante o exposto, e em linha com a manifestação da unidade técnica especializada, VOTO no sentido de que o Tribunal adote a deliberação que submeto à apreciação deste Colegiado.
TCU, Sala das Sessões Ministro Luciano Brandão Alves de Souza, em 11 de março de 2020.
Ministro JOÃO AUGUSTO RIBEIRO NARDES
Relator